臺灣臺北地方法院刑事判決　　　　　　 100年度訴緝字第95號
公　訴　人　臺灣臺北地方法院檢察署檢察官
被　　　告　杜龍江
選任辯護人　洪宇均律師
　　　　　　楊閔翔律師
上列被告因偽造有價證券等案件，經檢察官提起公訴（八十二年
度偵字第二六二二三號），本院判決如下：
    主  文
杜龍江被訴偽造有價證券部分無罪。
被訴詐欺部分免訴。
    理  由
一、公訴意旨略以：被告杜龍江前因偽造有價證券案件，經最高
    法院於民國八十年十月二十四日以八十年度台上字第四九二
    二號判決處有期徒刑四年確定，於八十一年十一月三日執行
    完畢，猶不知悔改，竟意圖供行使之用及為自己不法之所有
    ，基於偽造有價證券、詐欺取財之概括犯意，連續為下列行
    為：(一)因與告訴人韓蔚天（九十七年九月二十五日歿）合資
    購買坐落臺北市大同區○○○路段一段二六五巷三十四號之
    房屋，於八十二年七至八月間，在臺北市○○區○○街一三
    五之三號四樓（起訴書誤載為三樓），未經潘福仁（八十五
    年六月十四日歿）之同意及授權，於附表一所示之花蓮區中
    小企業銀行土城分行付款人之支票上，以潘福仁為發票人之
    名義，偽造如附表一所示之支票四紙，持以向告訴人韓蔚天
    行使，致告訴人韓蔚天陷於錯誤，交付新臺幣(下同)一百四
    十九萬五千元予被告。(二)因受告訴人吳純鎮（九十一年二月
    二十五日歿）委託，代為辦理告訴人吳純鎮所有坐落臺北市
    ○○區○○街三二○巷十一號五樓之貸款一百三十萬元，於
    八十二年九月二十日某時許，未經潘福仁之同意及授權，在
    臺北市大安區○○○路○段二一七巷七弄七號六樓正旺代書
    事務所內，於附表二所示之世華聯和商業銀行桃園分行為付
    款人之支票上，以潘福仁為發票人之名義，偽造如附表二所
    示之支票一紙，持以向告訴人吳純鎮行使，並以上開房屋之
    權狀向他人貸款一百三十萬元後，侵吞入己。因認被告杜龍
    江涉犯刑法第二百零一條第一項偽造有價證券罪嫌及同法第
    三百三十九條第一項詐欺取財罪嫌等語。
二、被訴偽造有價證券部分：
  (一)按犯罪事實應依證據認定之，無證據不得認定犯罪事實，又
    不能證明被告犯罪或其行為不罰者，應諭知無罪之判決，刑
    事訴訟法第一百五十四條第二項、第三百零一條第一項分別
    定有明文。次按認定不利於被告之事實，須依積極證據，茍
    積極之證據本身存有瑕疵而不足為不利於被告事實之認定，
    即應為有利於被告之認定，更不必有何有利之證據，而此用
    以證明犯罪事實之證據，猶須於通常一般人均不至於有所懷
    疑，堪予確信其已臻真實者，始得據以為有罪之認定，倘其
    證明尚未達到此一程度，而有合理性之懷疑存在，致使無從
    為有罪之確信時，即應為無罪之判決，此有最高法院八十二
    年度臺上字第一六三號判決、七十六年臺上字第四九八六號
    、三十年上字第八一六號等判例意旨可資參照。
  (二)公訴人認被告涉犯刑法第二百零一條之偽造有價證券罪嫌，
    無非以被告之供述、告訴人韓蔚天、吳純鎮之指述、如附表
    一所示之票據四紙及退票理由單五紙、花蓮區中小企業銀行
    八十二年十二月二十日（八二）蓮銀土城字第一○七號函及
    潘福仁帳戶之歷史交易明細表、如附表二所示之票據等各一
    份為其論據。
  (三)訊據被告堅決否認有何偽造有價證券犯行，辯稱：當時潘福
    仁把整本支票的章都蓋好後拿給伊，伊經潘福仁之授權使用
    潘福仁名義之支票，且有些支票是潘福仁自己填載金額、日
    期，伊並無偽造有價證券之行為等語。經查：
  1.被告於八十二年七至八月間，交付如附表一所示之支票四紙
    予告訴人韓蔚天及被告於八十二年九月二十日某時許，交付
    如附表二所示之支票一紙予告訴人吳純鎮，及如附表一、二
    所示之支票屆期未獲兌現等情，業據被告所自承（本院一○
    ○年度訴緝字第九五號卷【下稱本院訴緝卷】第九十頁反面
    及臺灣臺北地方法院檢察署八十二年度偵字第二八七五三號
    卷【下稱偵字第二八七五三號卷】第十三頁反面、第十四頁
    參照），核與告訴人韓蔚天（臺灣臺北地方法院檢察署八十
    二年度偵字第二六二二三號卷【下稱偵字第二六二二三號卷
    】第十四頁參照）、吳純鎮（偵字第二八七五三號卷第十三
    頁參照）之證述相符，復有如附表一所示之支票影本四紙及
    退票理由單五紙（偵字第二六二二三號卷第十五至十九頁參
    照）及如附表二所示之支票影本一紙（偵字第二八七五三號
    卷第三頁參照）在卷可佐，首堪認定。
  2.本件之爭點乃被告是否偽造如附表一、附表二所示之支票？
    茲論述如下：
  (1)證人即潘福仁之同居人杜麗娟於本院審理時結證稱：被告係
    伊姪子，潘福仁係龍城建設公司之負責人，公司都是由被告
    幫忙處理，潘福仁會在支票上蓋章後拿給被告去處理，且潘
    福仁還會把印章交給被告，如果還有需要在支票上蓋章的話
    ，就由被告在上面蓋章，潘福仁有授權被告蓋那些支票，因
    其會跟潘福仁一起去龍城建設公司，故其知道上情等語屬實
    （本院訴緝卷第一四三頁反面至一四六頁參照）。則被告與
    潘福仁雖非姻親，然潘福仁之同居人杜麗娟係被告之姑姑，
    足見潘福仁與被告關係密切，故潘福仁授權被告使用其名義
    之支票，亦與常情不悖。
  (2)證人即被告之房東韓宏道結證稱：被告向其承租臺北市○○
    區○○街一三五之三號四樓之房屋，因其至美國，沒有辦法
    每月收房租，所以其要求被告開票，被告就有帶著發票人來
    開票，被告與發票人天天在一起，且被告開票給其時，發票
    人在場，故應該有經過發票人同意等語（本院訴緝卷第一三
    九頁反面、第一四三頁參照），而證人韓宏道上述所稱之發
    票人即是潘福仁乙節，為被告供述在卷（本院訴緝卷第一四
    三頁參照），益徵潘福仁確有授權被告使用如附表一、二所
    示其名義之支票。
  (3)從而，由上開二位證人之證述，顯見被告所為上開辯解，應
    非虛妄，尚堪採信，足認被告確經潘福仁授權後始分別簽發
    如附表一、附表二所示之支票予告訴人韓蔚天、吳純鎮，自
    難僅以如附表一、附表二所示之支票屆期未獲兌現等情遽認
    被告有偽造有價證券之犯行。
  (4)綜上，公訴人所舉之上開證據，尚難認被告有何偽造有價證
    券之犯行。公訴人就此所為舉證尚未達到通常一般之人不致
    有所懷疑，而得確信其為事實之程度，本案容有合理之懷疑
    存在而無從使本院得有確切不移之有罪確信，此外，復查無
    其他積極證據足認被告有何偽造有價證券之犯行，揆諸前開
    說明，此部分自應為被告無罪之諭知，以維法紀。
三、被訴詐欺取財部分：
  (一)按案件時效已完成者，應諭知免訴之判決，刑事訴訟法第三
    百零二條第二款定有明文。次按行為後法律有變更者，適用
    行為時之法律，但行為後之法律有利於行為人者，適用最有
    利於行為人之法律，為九十五年七月一日修正施行之刑法第
    二條第一項所明定。查修正後刑法第八十條第一項及修正前
    刑法第八十條第一項關於追訴權時效期間之規定不同，修正
    後刑法所定時效期間較長，表示行為人被追訴之期限較久，
    自屬對行為人不利，比較結果自以修正前刑法第八十條較有
    利於行為人，本件關於追效權時效，自應適用修正前刑法第
    八十條之規定。則關於追訴權時效之停止進行，及其期間、
    計算，亦應一體適用修正前刑法第八十三條之規定。
  (二)查本件被告被訴於八十二年七月至九月間，涉犯刑法第三百
    三十九條第一項之詐欺取財罪嫌。本件被告犯罪行為終了日
    為八十二年九月二十日，其追訴權時效期間應自該日起算。
    次查，本件經臺灣臺北地方法院檢察署檢察官於八十二年十
    一月二日開始偵查，於八十二年十二月二十八日提起公訴，
    而於八十三年二月一日繫屬本院，嗣因被告逃匿，經本院於
    八十三年五月三十一日發佈通緝，致審判之程序不能繼續。
    而公訴人認被告所犯刑法第三百三十九條第一項詐欺取財罪
    嫌，其最重本刑為五年以下有期徒刑，故依修正前刑法第八
    十條第一項第二款規定，本件追訴權時效為十年；再依修正
    前刑法第八十三條第一項、第三項之規定，並參照司法院二
    十九年院字第一九六三號解釋，本案追訴權時效期間應加計
    因通緝而停止之二年六月，共計十二年六月。惟自公訴人於
    八十二年九月二十日開始實施偵查起至八十二年十二月二十
    八日提起公訴止之期間計三月又八日，及被告於八十三年二
    月一日繫屬本院起至本院八十三年五月三十一日發布通緝止
    之期間計四月，共計七月又八日，此段期間檢察官及本院乃
    依法行使偵查、起訴及審判之程序，依司法院大法官會議釋
    字第一三八號解釋，此時追訴權既無不行使之情形，自不生
    時效進行之問題，惟應扣除檢察官八十二年十二月二十八日
    提起公訴後迄八十三年二月一日案件繫屬法院前之一月又四
    日追訴權時效進行期間。是本件追訴權時效自八十二年九月
    二十日被告犯罪行為終了日起算，加上前揭十二年六月追訴
    權時效期間，再加上檢察官及本院行使追訴權之七月又八日
    期間，扣除案件起訴後、繫屬法院前之一月又四日，本件追
    訴權時效應於九十五年九月二十四日，即告完成。依照首開
    說明，此部分應為免訴之諭知。
四、臺灣臺北地方法院檢察署八十三年度偵字第四九五九號、第
    五六○五號移送併辦意旨略以：被告意圖供行使之用及為自
    己不法之所有，基於偽造有價證券、詐欺取財之概括犯意，
    連續為下列行為：(一)明知無資力清償款項，竟於八十二年八
    月間某日，持坐落臺北市中山區○○○路○段一三七巷二四
    之三號房屋及土地之權狀、買賣契約書，向林柏演佯稱為有
    資力之人，致林柏演陷於錯誤，借款八百萬元予被告，並交
    付附表三所示之票據予林柏演，嗣經林柏演提示附表三所示
    之票據未獲兌現，始悉上情；(二)於八十三年二月十八日某時
    許，明知潘福仁之支票帳戶已為拒絕往來戶，竟未經潘福仁
    之同意及授權，於附表四所示之花蓮區中小企業銀行土城分
    行付款人之支票上，以潘福仁為發票人之名義，偽造如附表
    四所示之支票一紙，持以向陳玉燕行使後，致使陳玉燕陷於
    錯誤，收受上開票據後，再持以向藍守仁行使，嗣經藍守仁
    提示附表四所示之票據未獲兌現，始悉上情，因認被告此部
    分之行為涉犯刑法第二百零一條第一項偽造有價證券罪嫌及
    同法第三百三十九條第一項詐欺取財罪嫌，而與前開起訴部
    分有連續犯之裁判上一罪關係而移送併辦等語。惟按法院不
    得就未經起訴之犯罪審判，其就起訴書所未記載之事實而得
    予以審判者，以起訴效力所及之事實為限，必以已起訴及未
    經起訴書所載之事實均成立犯罪，兩者復具有實質上或裁判
    上一罪之單一性不可分關係者，始得為之。又法院對已起訴
    部分認定犯罪不能證明，未起訴部分既無所附麗，自不得加
    以判決，否則即有訴外裁判之違法。此觀刑事訴訟法第二百
    六十七條、第二百六十八條規定自明；而判決有此情形者，
    自應於理由內加以說明，否則即有判決不載理由之違法，此
    有最高法院九十八年台上字第五五四五號判決意旨參照。查
    本案起訴部分，業經本院分別就被告被訴偽造有價證券部分
    判處無罪，就被告被訴詐欺取財部分判處免訴，揆諸前開最
    高法院判決意旨，移送併辦部分與前開起訴部分即無裁判上
    一罪之關係，本院自無從審理，是此部分宜由檢察官另為適
    法之處理，附此敘明。
據上論斷，應依刑事訴訟法第三百零一條第一項、第三百零二條
第二款，判決如主文。
本案經檢察官王惟琪到庭執行職務。
中    華    民    國   100    年    11    月    23    日
                  刑事第九庭審判長法  官  林怡秀
                                  法  官  溫祖明
                                  法  官  鄭富城
以上正本證明與原本無異。
如不服本判決應於收受送達後10日內向本院提出上訴書狀，並應
敘述具體理由；其未敘述上訴理由者，應於上訴期間屆滿後20日
內向本院補提理由書（均須按他造當事人之人數附繕）「切勿逕
送上級法院」。
                                  書記官  顏淑華
中    華    民    國   100    年    11    月    23    日
附表一：
┌──┬─────┬─────┬──────┬───────┐
│編號│ 支票號碼 │  面額    │  發票日    │偽造潘福仁印文│
│    │          │（新臺幣）│            │之數量        │
├──┼─────┼─────┼──────┼───────┤
│ 1  │HJ0000000 │  13萬元  │82年9月27日 │     1枚      │
├──┼─────┼─────┼──────┼───────┤
│ 2  │HJ0000000 │  74萬元  │82年9月16日 │     3枚      │
├──┼─────┼─────┼──────┼───────┤
│ 3  │HJ0000000 │  40萬元  │82年10月1日 │     2枚      │
├──┼─────┼─────┼──────┼───────┤
│ 4  │HJ0000000 │22萬5000元│83年1月31日 │     1枚      │
└──┴─────┴─────┴──────┴───────┘
附表二：
┌──┬─────┬─────┬──────┬───────┐
│編號│ 支票號碼 │  面額    │  發票日    │偽造潘福仁印文│
│    │          │（新臺幣）│            │之數量        │
├──┼─────┼─────┼──────┼───────┤
│ 1  │QQ0000000 │  60萬元  │82年9月18日 │     1枚      │
└──┴─────┴─────┴──────┴───────┘
附表三：
┌──┬─────┬─────┬──────┐
│編號│ 支票號碼 │  面額    │  發票日    │
│    │          │          │            │
├──┼─────┼─────┼──────┤
│ 1  │AA0000000 │  11萬元  │82年2月15日 │
├──┼─────┼─────┼──────┤
│ 2  │AA0000000 │  10萬元  │82年12月8日 │
└──┴─────┴─────┴──────┘
附表四：
┌──┬─────┬─────┬──────┬───────┐
│編號│ 支票號碼 │  面額    │  發票日    │偽造潘福仁印文│
│    │          │          │            │之數量        │
├──┼─────┼─────┼──────┼───────┤
│ 1  │HJ0000000 │  210萬元 │83年2月18日 │     1枚      │
└──┴─────┴─────┴──────┴───────┘